最高法院刑事判決　　　　　　　　　 110年度台上字第5823號
上　訴　人　魏碧霞
 
 
上列上訴人因偽造文書案件，不服臺灣高等法院中華民國110年4
月15日第二審判決（109 年度上訴字第4054號，起訴案號：臺灣
新北地方檢察署108年度偵字第2805號、109年度偵字第63號，追
加起訴案號：同署109年度偵字第11855號），提起上訴，本院判
決如下：
    主  文
上訴駁回。
    理  由
一、按刑事訴訟法第377 條規定，上訴於第三審法院，非以判決
    違背法令為理由，不得為之。是提起第三審上訴，應以原判
    決違背法令為理由，係屬法定要件。如果上訴理由書狀並未
    依據卷內訴訟資料，具體指摘原判決不適用何種法則或如何
    適用不當，或所指摘原判決違法情事，顯與法律規定得為第
    三審上訴理由之違法情形，不相適合時，均應認其上訴為違
    背法律上之程式，予以駁回。
二、本件上訴人魏碧霞上訴意旨略以：
  ㈠其因清償而取回如原判決事實（下稱事實）一、㈠所示以告
    訴人林家弘名義開立之支票，該支票本應存入合振興公司帳
    戶，其貪圖一時便利，始偽造支票抬頭人名義之背書。其於
    原審已說明此理由，因此請求原審就此部分為緩刑之宣告。
    惟原判決未說明不予緩刑之理由。
  ㈡事實一、㈡⒉部分，其係要保人本有以保單向保險人質借之
    權利，難認有致生損害於他人。況各該保單投保時，依我國
    子女有授權父母以子女名義投保、理財等國情，告訴人應有
    概括授權身為告訴人繼母之上訴人代為處理一切事務，其為
    各該保險之要保人，負責繳交保費，以保單借款，應在告訴
    人授權範圍內，且不生損害於被保險人之告訴人，不應成立
    偽造文書之犯行。
  ㈢事實一、㈡⒈部分，因其本係保單之受益人，改變保險金給
    付方式，於被保險人不生任何損害。事實一、㈡⒊部分，因
    保單之保險準備金屬於要保人及受益人即上訴人之權利，告
    訴人為被保險人，並無權利，則其於「南山人壽保險股份有
    限公司ATM 保單借款自動化交易約定書」簽告訴人之名，實
    質上對告訴人或保險公司均無足生損害之虞。
三、惟查：原判決撤銷第一審關於事實一、㈠部分（即偽造支票
    背書部分）之不當判決（如第一審判決附表一編號1 部分）
    ，改判仍論處上訴人犯行使偽造私文書罪刑，並諭知沒收；
    維持第一審論處上訴人犯行使偽造私文書2 罪（如第一審判
    決附表一編號2 、6 部分），及依想像競合犯規定，從一重
    論處其犯行使偽造私文書（尚犯詐欺取財）3 罪（如第一審
    判決附表一編號3 至5 部分）各罪刑及諭知沒收之判決，駁
    回其此部分在第二審之上訴。就行使偽造私文書部分，已詳
    敘認定犯罪事實所憑證據及理由。並對如何認定：上訴人以
    本件保單向保險人辦理質借時，該保單借款合約書仍須經被
    保險人即告訴人簽名確認後，保險人方得受理，如事實一、
    ㈡所示部分，上訴人未經告訴人同意，偽造告訴人簽名之偽
    造及行使偽造私文書行為，均足以生損害於告訴人及保險人
    ，而與「足以生損害於公眾或他人」之要件相符；上訴人否
    認犯罪之辯詞，不足採信；皆依據卷內資料予以指駁及說明
    。
四、緩刑之宣告，屬事實審法院得依職權裁量事項。原判決未諭
    知緩刑，自屬裁量權之行使，不得任意指為違法。 
五、從形式上觀察，原判決並無違背法令之處。上訴意旨置原判
    決之論敘於不顧，徒為事實上之爭辯，並對原審採證認事、
    裁量等職權行使及已說明之事項，以自己之說詞，指摘原判
    決違法，與首述法定上訴要件不符。其此部分上訴違背法律
    上之程式，應予駁回。
六、按刑事訴訟法第376 條第1 項各款所規定之案件，經第二審
    判決者，除第二審法院係撤銷第一審法院所為無罪、免訴、
    不受理或管轄錯誤之判決，並諭知有罪之判決，被告或得為
    被告利益上訴之人得提起上訴外，其餘均不得上訴於第三審
    法院，為該條項所明定。又裁判上一罪案件之一部分，得提
    起第三審上訴者，其不得上訴第三審部分，依審判不可分原
    則，第三審法院亦應併予審判，但以得上訴部分之上訴合法
    為前提。本件如事實一、㈡⒉所示3 罪中，得上訴之上開重
    罪部分，其上訴為不合法，本院由程序上予以駁回，對於第
    一審亦判決有罪之想像競合所犯行為時刑法第339 條第1 項
    、修正後同條項之詐欺取財輕罪部分，均屬刑事訴訟法第37
    6 條第1 項第4 款案件；依上開說明，不得上訴於第三審法
    院，自無從適用審判不可分原則，併為實體上審判，其此部
    分上訴，為不合法，應併予駁回。
據上論結，應依刑事訴訟法第395條前段，判決如主文。
中    華    民    國   110    年    12    月    1     日
                  刑事第八庭審判長法  官  李  英  勇  
                                  法  官  洪  兆  隆  
                                  法  官  楊  智  勝  
                                  法  官  吳  冠  霆  
                                  法  官  黃  瑞  華  
本件正本證明與原本無異
                                  書記官
中    華    民    國   110    年    12    月    2     日